臺灣桃園地方法院刑事判決　　　　　　　 96年度訴字第749號
公　訴　人　臺灣桃園地方法院檢察署檢察官
被　　　告　甲○○
　 　　　　　　　　（現羈押於臺灣桃園看守所）
　　　　　　　　　　臺灣地區旅.
上列被告因違反護照條例等案件，經檢察官提起公訴（96年度偵
字第4577號），被告於本院準備程序進行中，就被訴事實為有罪
之陳述，經本院告知簡式審判程序意旨，並聽取公訴人及被告之
意見後，本院合議庭裁定由受命法官獨任依簡式審判程序審理，
並判決如下：
    主  文
甲○○行使偽造私文書，足以生損害於公眾及他人，處有期徒刑
捌月。扣案之「吳漢德」中華民國護照（護照號碼：000000000
）壹本，及於「吳漢德」中華民國普通護照申請書上偽造之「吳
漢德」署名壹枚，均沒收。又行使變造國民身分證申請之護照，
足以生損害於公眾及他人，處有期徒刑參月。扣案之上開「吳漢
德」中華民國護照（護照號碼：000000000） 壹本沒收。應執行
有期徒刑玖月。扣案之「吳漢德」中華民國護照（護照號碼：00
0000 000）壹本，及於「吳漢德」中華民國普通護照申請書上偽
造之「吳漢德」署名壹枚，均沒收。
    事  實
一、甲○○係大陸地區人士，前於民國88年6 月22日以探親名義
    來台，而於88年10月間某日，在國道3 號高速公路橋頭交流
    道工地非法打工時，拾獲吳漢德（已歿，48年8 月11日生，
    國民身分證統一編號：Ｚ000000000號）所有之國民身分證（
    下稱系爭身分證）1 紙後，竟意圖為自己不法之所有，將系
    爭身分證侵占入己（侵占遺失物部分，追訴權時效已消滅，
    未據起訴），以供己使用。其後為獲得在台灣長期居留權，
    及得以自由入出境回大陸地區探親，竟基於行使偽造私文書
    、偽造署名之犯意，及行使變造國民身分證申請之護照、使
    公務員登載不實文書之概括犯意，於90年4 月間，透過夾報
    廣告，佯稱為「吳漢德」本人，將系爭身分證，連同其所有
    之本人照片1 張，出面交付而利用不知情之台北市某旅行社
    成年人員，於90年4 月26日，使用系爭身分證，冒用「吳漢
    德」之名義，以貼用甲○○所提供之照片、偽造「吳漢德」
    署名之方式，偽造中華民國普通護照申請書後，向外交部領
    事事務局（下稱領事局），提出申請中華民國護照以行使，
    然因領事局通知甲○○須持系爭身分證前往領事局進行複驗
    ，而其為免遭領事局承辦人員發覺其非吳漢德本人，遂於90
    年5 月初某日，在台北市○○街某處，以換貼照片之方式，
    將其本人之照片換貼於系爭身分證而加以變造，復至領事局
    ，持用行使變造系爭身分證以供查驗申請護照，明知為不實
    之事項，而使承辦公務員將此不實之事項，登載於職務上所
    掌之公文書，並核發「吳漢德」中華民國護照（護照號碼：
    000000000、核發日期90年5 月9 日，屬行使變造國民身分
    證申請之護照），足以生損害於「吳漢德」及外交部對於證
    照管理核發之正確性。甲○○於取得上開「吳漢德」中華民
    國護照後，為達持用之目的，乃於90年5 月9 日至91年2 月
    25日間某日，在臺灣地區某不詳地點，在上開「吳漢德」中
    華民國護照偽造「吳漢德」之署名1 枚，並自91年2 月25日
    起至95年4 月27日（起訴書誤植為96年2 月15日）止，先後
    共計10次（起訴書誤植為11次），持用上開「吳漢德」中華
    民國護照，自桃園縣大園鄉臺灣桃園國際機場（即原中正國
    際機場）出入境，連續明知為不實事項，而使該機場查驗護
    照公務人員將「吳漢德」出入境此不實事項登載於職務上所
    掌之公文書（即旅客出入境記錄查詢），均足生損害於吳漢
    德及內政部對於出入境旅客管理之正確性。嗣於96年2 月15
　  日上午8 時15分許，甲○○另基於行使變造國民身分證申請
    之護照之犯意，持用上開「吳漢德」中華民國護照，在臺灣
    桃園國際機場第二航廈查驗檯通關查驗出境，足生損害於吳
    漢德及內政部對於出入境旅客管理之正確性時，經查驗護照
    官員發覺有異，而循線查悉上情，並扣得甲○○所有，供其
    犯本件之罪所用及因犯罪所得之上開「吳漢德」中華民國護
    照1 本；其所有與本件犯罪無涉之「吳漢德」臺灣居民來往
    大陸通行證1 本、登機證1 張。
二、案經內政部入出國及移民署國境事務大隊移送臺灣桃園地方
    法院檢察署檢察官偵查起訴。
    理  由
一、程序部分：本件被告甲○○所犯係死刑、無期徒刑或最輕本
    刑為三年以上有期徒刑以外之罪，亦非屬臺灣高等法院管轄
    第一審之案件，其於準備程序中就被訴事實為有罪之陳述，
    經本院告知簡式審判程序之旨，並聽取當事人意見後，經本
    院合議庭依刑事訴訟法第二百七十三條之一第一項規定裁定
    由受命法官獨任進行簡式審判程序，合先敘明。
二、被告甲○○在本院準備程序中對於上揭事實坦白承認，復有
    吳漢德之旅客入出境記錄查詢資料；「吳漢德」中華民國普
    通護照申請書；被告之大陸地區身分證影本、中華民國臺灣
    地區旅行證影本、入境登記表影本各1 份附卷可稽，及上開
    「吳漢德」中華民國護照1 本扣案足資佐證。至被告固後於
    本院審理中辯稱：伊並未於「吳漢德」中華民國普通護照申
    請書上偽造「吳漢德」之署名，而伊係委託授權旅行社人員
    辦理全部申請手續云云，然被告既係冒用「吳漢德」名義申
    請護照，並將「吳漢德」之身分證件交付給代辦之旅行社人
    員辦理申請手續，其自可預見經授權代辦之旅行社人員定在
    申請書上簽署「吳漢德」之姓名，堪認被告係利用不知情之
    旅行社人員在「吳漢德」中華民國普通護照申請書上偽造「
    吳漢德」之署名，從而，被告上開所辯實難遽採。又被告偽
    造上開私文書以行使、行使變造國民身分證申請之護照、明
    知為不實之事項，而使公務員登載於職務上所掌之公文書，
    均足以生損害於「吳漢德」本人，及外交部對於申請核發護
    照之正確性、內政部對於出入境旅客管理之正確性，自足以
    生損害於公眾及他人。本件事證明確，被告上揭犯行足可認
    定，應依法論科。
三、被告甲○○95年4 月27日行為後，刑法業於94年2 月2 日修
    正公布，95年7 月1 日起施行，其中第五十六條關於連續犯
    之規定已刪除，並修正第二條、第二十八條、第三十三條、
    第三十八條、第四十一條、第四十二條、第五十五條及第七
    十四條等規定。按行為後法律有變更者，適用行為時之法律
    ，但行為後之法律有利於行為人者，適用最有利於行為人之
    法律，修正後刑法第二條第一項定有明文。此條規定係規範
    行為後法律變更所生新舊法律比較適用之準據法，本身尚無
    新舊法比較之問題，於新法施行後，應一律適用新法第二條
    第二項之規定，為「從舊從輕」之比較，先予敘明。茲就本
    案涉及法律變更之部分，比較如下：
（一）本件被告於95年4 月27日行為後法律有變更，關於刑法第
      二百十四條之使公務員登載不實罪之法定罰金刑部分，由
      原定貨幣單位銀元五百元以下罰金，並依罰金罰鍰提高標
      準條例第一條前段規定提高為十倍（提高後折算為新台幣
      一萬五千元以下罰金），經依修正後刑法施行法第一條之
      一第一項、第二項前段規定，修正為貨幣單位為新台幣，
      並就所定數額提高為三十倍，亦即修正為新台幣一萬五千
      元以下罰金；而法定罰金刑最低度部分，由修正前刑法第
      三十三條第五款規定為銀元一元以上，依罰金罰鍰提高標
      準條例第一條前段提高為十倍（提高後折算為新台幣三十
      元），修正後刑法第三十三條第五款則修正為新台幣一千
      元以上，以百元計算，是關於修正之罰金刑最高度部分，
      行為時法與裁判時法輕重相同，行為時法並無不利於被告
      情形，而就修正之罰金刑最低度部分，行為時法較有利於
      被告。
（二）刑法第五十六條連續犯之規定業於94年2 月2 日修正公布
      刪除，並於95年7 月1 日施行，則被告之犯行，因行為後
      新法業已刪除連續犯之規定，此刪除雖非犯罪構成要件之
      變更，但顯已影響行為人刑罰之法律效果，自屬法律有變
      更。
（三）又被告於修法施行前所犯之行使偽造私文書罪、行使變造
      國民身分證申請之護照罪、使公務員登載不實罪及偽造署
      名罪間，各有方法目的之牽連關係，依修正前刑法第五十
      五條之規定，為牽連犯，應僅從一重之行使偽造私文書罪
      處斷，其最重法定刑為5 年以下有期徒刑；然依修正施行
      後之刑法，已刪除牽連犯之規定，原則上即應個別論處行
      使偽造私文書罪、行使變造國民身分證申請之護照罪、使
      公務員登載不實罪及偽造署名罪，其刑度經數罪併罰之結
      果，最重法定刑為有期徒刑16年，顯較修正前依刑法第五
      十五條之規定僅論以行使偽造私文書罪為重。
（四）被告行為後刑法關於數罪併罰定應執行刑部分亦有修正，
      修正前第五十一條第五款規定：「宣告多數有期徒刑者，
      於各刑中之最長期以上，各刑合併之刑期以下，定其刑期
      。但不得逾二十年。」，而依修正後之刑法第五十一條第
      五款之規定：「宣告多數有期徒刑者，於各刑中之最長期
      以上，各刑合併之刑期以下，定其刑期。但不得逾三十年
      。」，自屬法律變更。
（五）綜上所述，本件經比較結果，就上開被告於95年7 月1 日
      前所為之犯行，關於罰金之最低度、連續犯、牽連犯及定
      應執行之刑規定部分，均以被告行為時刑法之規定較有利
      於被告，應依修正後刑法第二條第一項前段之規定，適用
      被告行為時即修正前刑法相關規定，作為論罪科刑之依據
      。
（六）又刑法第三十八條沒收之規定亦於94年2 月2 日修正公布
      ，並於95年7 月1 日施行，按從刑附屬主刑，除法律有特
      別規定外，依主刑所適用之法律（最高法院95年第8 次刑
      庭會議決議參照），查沒收為從刑之一種，本件被告於95
      年7 月1 日前所為之犯行，依修正後刑法第二條第一項之
      規定就主刑比較結果，應適用行為時（即修正前）之法律
      ，已如前述，依從刑附屬於主刑之原則，自不得就新舊法
      予以割裂適用，應一律適用行為時之法律，附此敘明。
四、核被告甲○○上開於95年7 月1 日前所為，係犯護照條例第
    二十三條第二項、第一項行使變造國民身分證申請之護照罪
    ；刑法第二百十六條、第二百十條行使偽造私文書罪；同法
    第二百十四條之使公務員登載不實文書罪及同法第二百十七
    條之偽造署名罪。被告於96年2 月15日行使上開「吳漢德」
    中華民國護照之所為，則係犯行使變造國民身分證申請之護
    照罪。被告在申請書上偽造署名係偽造私文書之部分行為，
    不另論罪。其偽造私文書、變造國民身分證以供申請護照之
    低度行為，各為行使偽造私文書、行使變造國民身分證申請
    之護照之高度行為所吸收，均不另論罪。其利用不知情之旅
    行社人員提出申請以行使偽造之私文書，並使公務員登載不
    實，為間接正犯。又被告甲○○上開於95年7 月1 日前所為
    多次行使上開「吳漢德」中華民國護照之行為，及於96年2
    月15日所為行使上開「吳漢德」中華民國護照之行為，均應
    係犯護照條例第二十三條第二項、第一項行使變造國民身分
    證申請之護照罪，而護照條例第二十三條第二項、第一項之
    規定，乃為刑法第二百十六條、第二百十四條之行使使公務
    員登載不實文書罪之特別規定，應優先適用，不另論行使使
    公務員登載不實文書罪，是公訴意旨認被告此部分所為係犯
    刑法第二百十六條、第二百十四條之行使使公務員登載不實
    文書罪，起訴法條容有未洽，惟起訴基本事實相同，爰依刑
    事訴訟法第三百條規定，變更起訴法條。被告於95年7 月1
    日前所為先後多次行使變造國民身分證申請之護照、使公務
    員登載不實犯行，時間緊接，犯罪構成要件相同，顯各係基
    於概括犯意為之，為連續犯，均應依修正前刑法第五十六條
    之規定以一罪論，並加重其刑。被告所犯行使偽造私文書罪
    、連續行使變造國民身分證申請之護照罪、連續使公務員登
    載不實文書罪及偽造署名罪間，各有方法目的之牽連關係，
    為牽連犯，應依修正前刑法第五十五條之規定從一重行使偽
    造私文書罪處斷。另公訴意旨雖漏未就被告上開在「吳漢德
    」中華民國護照上偽造「吳漢德」署名之犯行部分提起公訴
    ，惟被告所為上開偽造署名犯行，與經起訴部分具有牽連犯
    之裁判上一罪關係，依法本院自得併予審究。再被告所犯上
    開行使偽造私文書罪、行使變造國民身分證申請之護照罪二
    罪間，犯意各別，罪名不同，應分論併罰；公訴意旨認被告
    於96年2 月15日行使上開「吳漢德」中華民國護照之行為，
    與其前揭各次行使上開「吳漢德」中華民國護照之行為，具
    有連續犯之關係，顯有誤會。爰審酌被告為得以不受限制出
    入境，竟犯本件行使偽造文書等罪，所為非是，及其犯罪之
    動機、目的、手段、次數、所生危害、素行、犯後態度等一
    切情狀，分別量處如主文所示之刑，並依修正前刑法第五十
    一條第五款之規定，定其應執行之刑。
五、扣案之上開「吳漢德」中華民國護照1 本，係被告所有，並
    為供其犯罪所用及因犯罪所得之物，業據被告坦承不諱，應
    依修正前刑法第三十八條第一項第二款、第三款之規定，宣
    告沒收之；上開「吳漢德」中華民國護照亦為被告所有，且
    為其於96年2 月15日犯行使變造國民身分證申請之護照罪所
    用之物，亦經被告供承在卷，另應依修正後刑法第三十八條
    第一項第二款之規定，宣告沒收之。又被告於「吳漢德」中
    華民國普通護照申請書上所偽造之「吳漢德」署名1 枚，亦
    應依刑法第二百十九條之規定宣告沒收；被告於上開「吳漢
    德」中華民國護照所偽造之「吳漢德」署名1 枚，因上開「
    吳漢德」中華民國護照，已經依法宣告沒收，爰不再依刑法
    第二百十九條之規定重複宣告沒收。至上開偽造之「吳漢德
    中華民國普通護照申請書」1 份，已於聲請時交付予領事局
    行使，已非屬被告所有，不得宣告沒收；上開變造系爭身分
    證上之被告照片1 張，雖係被告所有，並為供其犯罪所用之
    物，業據被告坦承不諱，惟變造系爭身分證前經被告丟棄而
    滅失一節，亦由被告供明在卷，爰不宣告沒收；扣案之「吳
    漢德」臺灣居民來往大陸通行證1 本、登機證1 張，雖係被
    告所有之物，惟查無積極證據足以證明為供其犯罪所用、因
    犯罪所得之物，且該臺灣居民來往大陸通行證、登機證性質
    上亦非屬違禁物，是尚乏沒收之依據，亦不宣告沒收，併此
    敘明。
據上論斷，應依刑事訴訟法第二百七十三條之一第一項、第二百
九十九條第一項前段、第三百條，護照條例第二十三條第二項、
第一項，修正後刑法第二條第一項前段、第三十八條第一項第二
款，刑法第二百十六條、第二百十條、第二百十四條、第二百十
七條，修正前刑法第五十六條、第五十五條、第五十一條第五款
、第二百十九條、第三十八條第一項第二款、第三款，修正後刑
法施行法第一條之一第一項、第二項前段，判決如主文。
本案經檢察官鄭東峰到庭執行職務。
中　　華　　民　　國　　96　　年　　5 　　月　　8 　　日
                         刑事第十二庭法  官  王美玲
以上正本證明與原本無異。
如不服本判決，應於判決送達後10日內向本院提出上訴狀（應附
繕本）， 上訴於臺灣高等法院。
                                     書記官  吳玉蘭
中　　華　　民　　國　　96　　年　　5 　　月　　8 　　日
附錄本案論罪科刑法條：
護照條例第二十三條第一項、第二項
偽造、變造國民身分證以供申請護照，足以生損害於公眾或他人
者，處五年以下有期徒刑、拘役或科或併科新臺幣五十萬元以下
之罰金。
行使前項文書者，亦同。
刑法第二百十六條
行使第二百十條至第二百十五條之文書者，依偽造、變造文書或
登載不實事項或使登載不實事項之規定處斷。
刑法第二百十條
偽造、變造私文書，足以生損害於公眾或他人者，處五年以下有
期徒刑。
刑法第二百十四條
明知為不實之事項，而使公務員登載於職務上所掌之公文書，足
以生損害於公眾或他人者，處三年以下有期徒刑、拘役或五百元
以下罰金。
刑法第二百十七條
偽造印章、印文或署押，足以生損害於公眾或他人者，處三年以
下有期徒刑。
盜用印章、印文或署押，足以生損害於公眾或他人者，亦同。
